【裁判字號】    90,台上,6733
【裁判日期】    901101
【裁判案由】    違反森林法
【裁判全文】
最高法院刑事判決                                九十年度台上字第六七三三號
    上  訴  人  甲○○
右上訴人因違反森林法案件，不服台灣高等法院高雄分院中華民國八十八年七月二十
二日第二審判決（八十八年度上訴字第九一四號，起訴案號：台灣屏東地方法院檢察
署八十七年度偵字第三七七○號），提起上訴，本院判決如左：
    主  文
原判決撤銷，發回台灣高等法院高雄分院。
    理  由
本件原判決認定上訴人甲○○明知坐落屏東縣瑪佳鄉○○段第一二三三號（王麗珠於
該筆地植有芒果樹、油桐樹、發財樹等約二百株）及第一二三四號（禚莊治為地上
權人，在其上植有芒果樹、麻六甲樹共約一百二十餘棵）二筆土地，為台灣省政府民
政廳為管理人之林地，非其所有，或有他項權利得於其上墾植，其因在上開二筆地內
經營檳榔園（檳榔樹由其父李榮祥所植，由其承繼經營），為擴大墾植範圍，須在其
另筆私有地搭建水塔用水灌溉，及開挖道路以利經營，竟基於意圖為自己不法之利益
，於民國八十七年五月間，在上開二筆地目編為「林」之林地內開挖道路、墾植檳榔
而予竊佔（面積如原判決附圖ＡＢＣＤＥＦ所示，共計一‧一○六○公頃，其中ＢＥ
部分為道路，面積○‧一三六六公頃），又其明知上開林地所植之樹木非其所有，因
有礙道路之開築及其檳榔園之開墾，竟基於損壞王麗珠、禚莊治前揭樹木之犯意，
僱用不知情之曾文龍於上開二筆林地開築道路、整地及於另筆私有地上興建水塔，曾
文龍遂以怪手將禚莊治及王麗珠二人分別植於前開土地之樹木挖取棄置，致生損害
於王麗珠、禚莊治，總計上訴人於上開土地開挖預設道路及濫植檳榔達一‧一○六
○公頃等情。因而撤銷第一審之判決，改判論處上訴人於他人之森林內擅自墾植罪刑
，固非無見。
惟查：(一)、行為後法律有變更者，適用裁判時之法律，但裁判前之法律有利於行為人
者，適用最有利於行為人之法律，刑法第二條第一項定有明文。原判決認定，上訴人
於八十七年五月間在屏東縣瑪佳鄉○○段第一二三三號、第一二三四號屬台灣省政府
民政廳為管理人之林地內，開挖預設道路及濫植檳榔，因認上訴人係犯森林法第五十
一條第一項於他人之森林內擅自墾植罪。惟森林法第五十一條業於八十七年五月二十
七日修正公布，同年月二十九日生效，其構成要件及法定刑均有修正，沒收之規定亦
由第四項修正為第六項，原審於八十八年七月二十二日裁判時，上訴人行為後法律已
經變更，乃原判決並未依刑法第二條第一項規定為適用法律之比較，且未說明上訴人
於八十七年五月間為本件犯罪之行為時間，究係在森林法修正前或修正後，即逕適用
修正前之舊法裁判，自有判決不適用法則及理由不備之違法。(二)、原判決認上訴人於
上開土地開挖預設道路及濫植檳榔達一‧一○六○公頃，其中道路部分為○‧一三六
六公頃 (見原判決第二頁第二行、第七至八行 )。惟依卷附土地登記簿謄本所載，第
一二三三號林地之面積為○‧六六三○公頃，第一二三四號林地之面積為○‧四四三
○公頃 (見偵查卷第十九頁、第二二頁 )，兩者合計適為一‧一○六○公頃，如果無
訛，則除開挖之道路外，其餘○‧九六公頃部分似均屬上訴人所墾植之檳榔園，然其
上原即有告訴人王麗珠、禚莊治分別種植之芒果樹、油桐樹、發財樹、麻六甲樹等
，而原判決復認上訴人在前揭二筆林地上即已經營承繼而來之檳榔樹，則上訴人僱用
不知情之曾文龍以怪手挖取告訴人等之樹木後，再種植之檳榔園面積為何，原審自應
詳予調查審認，併為沒收之宣告，乃竟未予究明，亦未說明再墾植之檳榔園不併為沒
收宣告之理由，不無調查未盡、理由不備及判決不適用法則之違誤。上訴意旨雖未指
摘及此，惟為本院得依職權調查之事項，應認有發回更審之原因。
據上論結，應依刑事訴訟法第三百九十七條、第四百零一條，判決如主文。
中      華      民      國     九十     年     十一     月      一      日
                              最高法院刑事第十庭
                                  審判長法官  陳  正  庸
                                        法官  韓  金  秀
                                        法官  吳  信  銘
                                        法官  徐  文  亮
                                        法官  劉  介  民
      右正本證明與原本無異
                                              書  記  官
中      華      民      國     九十     年     十一     月      七      日
                                                                       Ｋ


司法院資訊處製作；財團法人民間司法改革基金會備份。
